【裁判字號】    90,自更,4
【裁判日期】    900622
【裁判案由】    違反著作權法
【裁判全文】
臺灣高雄地方法院刑事判決                              九十年度自更字第四號
    自  訴  人  丁○○
    被      告  丙○○
    被      告  乙○○
    選任辯護人  謝仲瑜  律師
                王進佳  律師
右列被告因違反著作權法案件，經自訴人提起自訴，自訴人不服臺灣高雄地方法院八
十七年度自字第四八四號中華民國八十七年十月九日第一審判決，提起上訴，經臺灣
高等法院高雄分院於八十七年十二月三日以八十七年度上訴字第二一四七號判決發回
更審，甲○判決如左：
    主  文
丙○○、乙○○均無罪。
    理  由
一、自訴意旨略以：騎龍觀音圖為自訴人丁○○於民國七十四年間創作，收編於「梅
    嶺美術會會展專集第四集」內，被告丙○○、乙○○意圖銷售，雖明知該騎龍觀
    音圖為自訴人享有美術著作權之著作，均未經自訴人同意即將該畫像予以重製或
    印製於其出版之觀世音菩薩靈感錄、觀世音菩薩傳封面，重印觀世音顯像真影及
    白衣大士神咒卡（以上係丙○○經營之合信印經處所為），或印製於其出版之觀
    世音菩薩靈感錄封面、觀世音菩薩顯像真影及白衣大士神咒卡（以上係乙○○經
    營之寸心印經處所為），以印經處為名分別販售，經自訴人分別於八十七年三月
    二十二日、三月二十日發覺，並發函催告解決，迄今仍置之不理，因認被告二人
    均涉有侵害著作權之罪嫌。
二、自訴人認被告丙○○、乙○○涉嫌侵害其著作權無非係以所提出之觀世音菩薩靈
    感錄、白衣大士神咒卡、觀世音菩薩傳、觀世音菩薩顯聖真影為其依據。
三、訊據被告丙○○、乙○○固不諱言有印製觀世音菩薩靈感錄、觀世音菩薩傳、觀
    世音菩薩顯聖真影、白衣大士神咒卡之行為，惟均堅決否認有何侵害自訴人著作
    權之犯行，辯稱：騎樓觀音圖自四十八年八七水災後即流傳於民間，家家戶戶多
    會張貼並信仰之，其等以助人行善之心印製該騎龍觀音，從未料及該圖有著作權
    之問題，且均以為印贈使之廣為流行乃積功德，故實無侵害著作權之故意；又自
    訴人所繪製之騎龍觀音像乃戊○○透過乙○○委託，以流傳甚廣之黑白騎龍觀音
    為本而繪成，並非自訴人自行想像創作，且其上色幾乎與日本畫家原田直次郎所
    繪者相同，故自訴人所繪之騎樓觀音圖不具原創性，況七十二年間即有彩色之觀
    音騎龍圖在市面流通，亦足證自訴人係抄襲他人作品而來，並無著作權等語。因
    此，本件應先究明：自訴人於繪製「騎龍觀音圖」時，是否「接觸」之前民間流
    傳之騎龍觀音圖，及如有「接觸」，則二圖是否「實質相似」。
四、按著作權法第三條第一項第一款規定：「著作，指屬文學、科學、藝術或其他學
    術範圍之『創作』」。而所謂『創作』係指人將其內心思想、情感，藉語言、文
    字、符號、繪畫、聲音、影像、肢體動作．．．等表現方法，以「個別獨具之創
    意」表現於外者；而前述所稱之「個別獨具之創意」或著作人「獨立創作之結果
    」即所謂之「原創性」、或「獨創性」。如作品並非著作人獨立創作之結果，而
    屬習見習知之圖形或「抄襲」得來，即非以個別獨具之創意表現於外，應無「原
    創性」可言，自非屬『創作』，則該抄襲而來之「作品」，當不成為著作權法第
    三條第一項第一款所定之「著作」。惟因人類之思想、情感，往往受先人之影響
    ，以過去之文化為基礎加以創造而產生，是產生之作品只要是係出於各著作人「
    獨立創作之結果」，其間如無「抄襲」之情事，縱使或雷同或相似，各人就其作
    品均得享有著作權；從而，有謂：所產生之「作品」其「原創性」應係相對性，
    亦是比較性之概念（蕭雄淋著：「新著作權法逐條釋義(一)」，八十七年七月最新
    修定版第廿三頁參照）。申言之，一作品倘係仿自他人之著作變化而來，該作品
    得否享有著作權，仍應視與著作權法就「著作」所為之定義是否相符而定；亦即
    ，要符合「原創性」之要件，該作品對於他人之「著作」而言，至少應有本質上
    之變化，而不應僅有不重要之變化。因此，如作品與在先之「著作」，有可區別
    之變化，且該變化非不重要，並為著作人獨立努力之產物，即有充份之原創性，
    而屬『創作』之「著作」；反之，苟「作品」未與被抄襲之「著作」有可區別之
    變化，該抄襲者之「作品」本身所付之心血，因不具「原創性」，即不得享有著
    作權之保護（以上參照蕭雄淋著：著作權法研究(一)，七八年九月增定版第七四、
    七五頁）。從而，如有印製該抄襲而來之「作品」，因該「作品」不具「原創性
    」而非屬『創作』之「著作」，自不生侵害著作權之問題，進而亦無著作權法之
    刑責可言。
五、經查：
  (一)本件系爭「騎龍觀音圖」（其黑白圖如附件一，下稱Ａ圖，其彩色照片附於甲○
    九十年六月四日審理筆錄，至Ａ圖已加框，由戊○○保有），已據證人戊○○於
    甲○八十七年九月十日審理時結證稱：「我有拿一張黑白觀音像交給丁○○，等
    他畫成彩色版觀音像再交給我。之後我再委託中華彩色印製，到目前為止原圖還
    在我這裡，的確是丁○○畫的」等語，於臺灣高雄地方法院檢察署八十七年度偵
    續字第三三九號案件八十七年十二月二十八日訊問時結證稱：「（提示觀世音菩
    薩顯聖真影影本，其原圖是否在你那否？）對，我當初委託丁○○畫的，時間忘
    了，好像於七十三年，我有拿黑白騎龍觀音像給他參考，叫他畫彩色油畫（即Ａ
    圖）的給我，黑白騎龍觀音像市面上都有．．」、「畫是他（即自訴人）畫的，
    著作權歸他，所有權歸我」等語在卷，自訴人亦不否認證人戊○○所述之真實性
    ，足見系爭附件一之原彩色油畫Ａ圖，確係戊○○於七十三年間提供坊間之黑白
    騎龍觀音像，委託告訴人所繪製成的，自訴人後稱係受自行想像而來，當非可信
    。至證人戊○○雖未言明所稱之黑白騎龍觀音圖究係何指？然依被告二人所提出
    之「近代日本美術之名作」所示，日本畫家原田直次郎於一八九０年即已將其所
    畫之「彩色騎龍觀音像圖」（下稱Ｂ圖，見甲○證物東京國立近代美術館出版之
    「近代日本美術之名作」第十八頁）藏於日本之護國寺，在早年彩色畫像尚未多
    見之情況下，其翻拍而成如附件二之「黑白騎龍觀音像」圖，於民間早已流傳甚
    久，且為眾信徒所共知，已是不爭之事實，且有白衣大士聖像八七水災大肚溪顯
    化救劫真影附卷可佐。從而，如將系爭告訴人附件一之黑白「觀世音菩薩顯聖真
    影」圖（即Ａ圖之彩色油畫翻拍而來）與附件二之「黑白騎龍觀音」圖（即Ｂ圖
    之彩色畫翻拍而來），以肉眼相互比對結果，二者之構圖、形態及景物配置多屬
    雷同，由此當可推知證人戊○○上開所稱拿給自訴人參考之黑白騎龍觀音圖，應
    係指附件三之「黑白騎龍觀音」圖，要無可疑，此經一般比對，即可得知，無待
    進一步詳論。況自訴人既於甲○八十八年訴字第三六九號刑事案件審理中直承向
    來都以畫佛像維生，畫佛像約二十幾年，則依其如此之經歷，不可能不知如附件
    二之圖畫，亦不難接觸，是自訴人確細「接觸」過該民間流傳如附件三所示輪廓
    較為模糊之「黑白騎龍觀音圖」畫一節，已堪認定。
  (二)告訴人所繪製之彩色Ａ圖，既有「接觸」彩色Ｂ圖之如附件三之所示黑白圖，已
    論述如上，為進一步確定兩者之「相似性」，以作為認定有無「抄襲」之參考，
    甲○乃於八十八年訴字第三六九號刑事案件審理中將Ａ、Ｂ兩圖送請經濟部智慧
    財產局從美術專業觀點鑑定其間之相似性，其鑑定意見為：「該兩圖整體之畫面
    構圖，景物配置，如觀音姿態與蜿轉靈動的龍形，皆同出一轍，未顯差異。此外
    Ｂ圖之日本畫家筆下的「騎龍觀音」」作品，無論是畫面上光影層次，肌理質感
    ，皆具細緻分明，充分表現出作者深具堅實嫻熟的繪畫技巧，以及嚴謹構圖之主
    要特色。反觀Ａ圖「騎龍觀音」作者丁○○的繪畫，無論是主體觀音相貌之左右
    兩側，神龍的雙眼位置，皆明顯地形成左側偏大，與身體角度造成透視上不合理
    的破綻畫面，尤其是觀音立姿的右前腳未見明確畫出，使身體重心不穩，形成極
    不相似之差異性，雖然其中局部配飾不相同，如頭飾，但就整體造形觀之，則未
    見特色」等語，有該局八十八年十月二十六日（八八）智著字第八八六０三八八
    五號函所附之鑑定報告在卷可稽，該局鑑定結果認兩圖整體之畫面構圖、景物配
    置及主要構圖之觀音姿態與蛇蜿轉靈動之龍形，皆如出一轍，在外觀上未顯差異
    等語，實已就作品之主要特色加以比較而提出意見，認兩圖有極明顯之「相似性
    」，且進一步就主體觀音相貌左右二側、神龍雙眼位置、身體角度所造成之透視
    上不合理現象、觀音立姿、局部配飾、頭飾等細微處加以比較，以闡明自訴人就
    該繪畫所付出之心血，結果仍認「未見特色」，則依前開四之說明，足徵Ａ圖相
    較於Ｂ圖，並無本質上之變化，或縱有變化但並非重要，而在程度上仍不具「個
    別獨具之創意」或著作人「獨立創作之結果」，即所謂之「原創性」，故Ａ圖不
    僅明顯相似性於Ｂ圖，且Ａ圖之繪製成果在程度上不具「原創性」，故Ａ圖「實
    質相似」於Ｂ圖，當可認定。
  (三)況被告丙○○提出七十二年四月間印贈之觀音大士白衣神咒延命十句觀音經一本
    ，其上所繪製之騎龍觀音像，以肉眼與自訴人所繪製之Ａ圖相互比對結果，二者
    之構圖、形態及景物配置多屬雷同，且圖中所繪觀世音、騎龍之姿態、觀世音手
    中所持物品、頭飾、衣著亦無明顯差異，則被告於繪製Ａ圖前，是否已曾「接觸
    」該圖，而以之為參考依據，非無可疑之處。
六、綜上，告訴人之Ａ圖既已「接觸」過Ｂ圖，而且與Ｂ圖具有「實質相似性」，則
    依前開說明，Ａ圖應係「抄襲」Ｂ圖，而不具「原創性」，自非屬『創作』之「
    著作」，從而該抄襲而來之「作品」，當不成為著作權法第三條第一項第一款所
    定之「著作」，自不生侵害著作權之問題，故被告二人縱使重製告訴人如附件一
    之圖，亦無著作權法之刑責可言。此外，甲○復查無其他積極證據足資審認被告
    二人有何自訴人所指之違反著作權法犯行，揆諸前揭法條、判例意旨及說明，依
    法自應為被告無罪之諭知。
據上論斷，應依刑事訴訟法第三百四十三條、第第三百零一條第一項，判決如主文。
中      華      民      國      九十    年      六      月    二十二    日
                                  臺灣高雄地方法院刑事第一庭
                                          法  官  黃  悅  璇
右正本證明與原本無異。
如不服本判決，應於判決送達後十日內，向甲○提出上訴狀。
                                          書記官  沈      蘊
中華    民    國      九十      年      六      月      二十六      日


司法院資訊處製作；財團法人民間司法改革基金會備份。
